【裁判字號】    91,上易,193
【裁判日期】    920630
【裁判案由】    違反著作權法等損害賠償
【裁判全文】
台灣高等法院高雄分院民事判決  九十一年度上易字第一九三號
    上  訴  人  五洲國際專利商標事務所即陳啟舜、黃茂明
    訴訟代理人  錢師風律師
    被上 訴 人  甲○○
    訴訟代理人  呂郁斌律師
右當事人間請求違反著作權法等損害賠償事件，上訴人對於中華民國九十年十一月二
十六日臺灣高雄地方法院八十九年度附民字第六三五號第一審判決提起上訴，經本院
刑事庭裁定移送，本院判決如左：
    主      文
上訴駁回。
第二審訴訟費用由上訴人負擔。
    事實及理由
一、上訴人主張：被上訴人於民國八十六年七月一日起，受僱於上訴人五洲國際專利
    商標事務所，期間並擔任經理一職，依兩造所簽訂之僱用合約暨保密契約約定，
    被上訴人無論於任職期間或離職後，就職務上所知悉或持有上訴人之營業秘密，
    除經上訴人書面同意外，均不得以口述、影印、借閱、交付、文字發表、或他法
    ，洩漏於上訴人員工或競爭者，並不得為自己或第三人之利益，而使用該等營業
    秘密。惟被上訴人自八十八年一月起任職期間，即私下籌組與上訴人營業性質等
    同之「光德智慧財產事務所」，並藉職務之便，將職務上所知悉、持有之上訴人
    營業秘密，如：收費價目表、國外代理人聯絡地址、電話、並國外代理人所予上
    訴人之報價成本等資料，洩漏予和上訴人屬同業競爭者之連炎昌、陳耀騰，以利
    其彼等將來之合作。按上述營業秘密資料，係上訴人經營事務所二十五年來，針
    對成本盈虧所為之精密算計，在尋求國外代理人過程中，為求能長期合作，更是
    投入人力，聘請專業外文秘書，就此為數眾多之國外代理人詳加評比，當中所花
    費心血，實難以計數。僅以一位外文秘書每月薪資約新台幣（下同）三萬元，上
    訴人於二十五年來，至少已投入九百萬元之經濟開發。此外，就國外代理人所予
    上訴人之報價成本，係基於雙方長期合作商誼而得，因事涉雙方商業機密，非他
    人所得任意知悉。而被上訴人竟憑職務之便，將上訴人此等欲保持秘密性和經濟
    上利益之資料，洩漏予上訴人之同業競爭者，並為自己之利益而加以使用，侵害
    上訴人營業秘密，造成上訴人經濟上不可計算之損失，就此部分依營業秘密法第
    十二條、第十三條之規定，請求被上訴人賠償一百萬元。又依兩造合約書第三條
    第一項規定，被上訴人應返還上訴人所支付之簽約金三十萬元，是被上訴人合計
    應給付上訴人一百三十萬元等語。原審判決上訴人敗訴，上訴人提起上訴，其上
    訴聲明：(一)原判決除駁回上訴人上訴部分外廢棄。(二)被上訴人應給付上訴人一百
    三十萬元，並自起訴狀繕本送達翌日起至清償日止，按年息百分之五計算之利息
    （至超過原審之請求部分，業據本院刑事庭駁回其上訴，已為確定）。
二、被上訴人則以：被上訴人否認洩漏上訴人營業秘密，被上訴人雖將上訴人事務所
    之價目表及國外代理人名片傳真予訴外人連炎昌及陳耀騰，惟該價目表乃置於上
    訴人事務所，為贈與客戶免費索取之文件，並非機密，縱使傳真他人，亦不生損
    害。至國外代理人名片乃被上訴人於國外留學時所收集之名片，並非上訴人事務
    所資料，被上訴人將該名片傳真予他人，更無違法可言，且上訴人未能明確舉證
    其傳真予他人造成何種具體損害，其請求尚乏依據。至於上訴人所指三十萬元乃
    兩造自八十六年七月一日起至八十七年六月三十日止之合約簽約金，被上訴人於
    該年度內（合約期限內）既無任何不當行為，上訴人自無權主張取回該三十萬元
    之簽約金，而自八十七年七月一日起至八十八年六月三十日止之第二年合約，僅
    約定年收入總額，並無三十萬元簽約金之約定，自無請求返還之情事等語，資為
    抗辯。其於本院答辯聲明：上訴駁回。
三、上訴人所主張之事實，業據其提出僱用合約、保密契約、電話監聽紀錄、傳真資
    料各一份為證，被上訴人對該文書之真正並未爭執，堪信為真正，惟被上訴人抗
    辯並未洩漏營業秘密等情，本院依職權調取本院九十年度上易字第二一四二號被
    上訴人違反著作權法等刑事案件歷審全卷核閱，經查：
  (一)被上訴人曾與上訴人簽訂保密契約，約定如受僱人如因職務上知悉或可得知悉或
    持有上訴人所有服務定價計劃、客戶資料及其他經標示為機密、限閱或其他同義
    字樣等資料時，於受僱期間及離職後，非經上訴人書面同意，不得以口頭、影印
    、借閱、交付、文字發表或他法，洩漏於上訴人事務所之員工及競爭者，有保密
    契約書在卷可憑（刑事卷警卷第十三頁）。依前開保密契約之內容觀之，服務定
    價計劃、客戶資料並不以標示有機密為必要，是被上訴人所辯上開價目表、客戶
    資料並未標有機密之文字，非保密之客體云云，自無可採。
  (二)被上訴人對其將上訴人事務所之價目表及國外代理人名片傳真予訴外人連炎昌及
    陳耀騰之事實，業已自認在卷，並有被上訴人所不否認之電話譯文在卷可憑（原
    審卷第十五至二一頁、本院刑事卷第一六一至一六三頁）。而連炎昌職業律師，
    係從事智慧財產權侵權訴訟、專利侵害鑑定分析、技術授權契約、智慧財產權稽
    核與規劃、國內外專利、商標、著作權申請之業務之事實，亦有被上訴人所經營
    之光德智慧財產事務所主要成員簡介資料在卷可憑（刑事卷原審自字第六四０號
    第三十頁）；陳耀騰則係工程人員，此經被上訴人陳明在卷（本院刑事卷第四十
    頁），是被上訴人確有將五洲專利商標事務所之價目表、代理人等客戶資料以傳
    真之方式洩漏予競爭者連炎昌、陳耀騰無訛，被上訴人否認有洩漏云云，不足採
    信。
  (三)雖透過網路查詢亦可查得國外地區智慧財產代理人之住址及價目表，有被上訴人
    於刑事案件所選任辯護人提出由網路下載之價目表在卷可憑（本院刑事卷第一五
    三頁至一五九頁），惟上訴人與被上訴人間既已就價目表、客戶資料以列舉之方
    式列入保密契約內，作為保密之客體，足徵當時上訴人已認為避免削價及挖角，
    以維護上訴人在同業間之競爭力，該價目表、客戶資料等在其企業經營上，以不
    使競爭者知悉，對其較為有利，是該價目表、客戶資料應係上訴人經營企業所須
    保密之事項。被上訴人係上訴人事務所之經理，職位不低，對上訴人事務所內之
    營運瞭解亦多，保密之必要性亦相對提高，則其簽約在先，自應遵守於後，是縱
    國外智慧財產權之代理人之報價資料可自網路查詢而得，亦難解為上訴人之價目
    表已非其應保密之事項，而為其有利之認定。再者，被上訴人係利用上訴人事務
    所之電腦設備列印相關資料洩漏予他人，此有前揭電話錄音可參，是該資料係上
    訴人所有無訛，被上訴人辯稱係其所有云云，顯無可採。準此以觀，上訴人主張
    被上訴人洩漏營業秘密一節，即堪採取。
四、按因故意或過失不法侵害他人之營業秘密者，負損害賠償責任；又依前條請求損
    害賠償時，被害人得依左列各款規定擇一請求：一、依民法第二百十六條之規定
    請求。但被害人不能證明其損害時，得以其使用時依通常情形可得預期之利益，
    減除被侵害後使用同一營業秘密所得利益之差額，為其所受損害。二、請求侵害
    人因侵害行為所得之利益。但侵害人不能證明其成本或必要費用時，以其侵害行
    為所得之全部收入，為其所得利益。依前項規定，侵害行為如屬故意，法院得因
    被害人之請求，依侵害情節，酌定損害額以上之賠償。但不得超過已證明損害額
    之三倍，營業秘密法第十二條第一項前段、第十三條定有明文。本件上訴人依營
    業秘密法第十二條、第十三條之規定請求被上訴人賠償一百萬元部分，惟均未提
    出其受有實際損害或被上訴人所得利益之相關具體證據；亦未依上開營業秘密法
    之規定，不能證明其損害時，提供以其使用時依通常情形可得預期之利益，減除
    被侵害後使用同一營業秘密所得利益之差額；或侵害人不能證明其成本或必要費
    用時，舉出以其侵害行為所得之全部收入，為計算損害賠償之標準，自無從認定
    其受有損害及被上訴人受有利益。至上訴人雖以：上述營業秘密資料，係上訴人
    經營事務所二十五年來，針對成本盈虧所為之精密算計，在尋求國外代理人過程
    中，為求能長期合作，更是投入人力，聘請專業外文秘書，就此為數眾多之國外
    代理人詳加評比，當中所花費心血，實難以計數，僅以一位外文秘書每月薪資約
    三萬元，上訴人於二十五年來，至少已投入九百萬元之經濟開發云云，惟聘請外
    文秘書乃為上訴人事務所之必要費用，即便被上訴人未有洩漏營業秘密之行為，
    上訴人亦須支出，難謂係上訴人所受損害，亦無法據以依上開營業秘密法之規定
    ，以計算損害賠償之範圍，是其上開主張尚非可採。上訴人既未能舉證證明其損
    害，其請求即無所據，自無足採。
五、次按因犯罪而受損害之人，於刑事訴訟程序得附帶提起民事訴訟，對於被告及依
    民法負賠償責任之人，請求回復其損害，刑事訴訟法第四百八十七條第一項定有
    明文。上訴人以被上訴人洩漏其營業秘密，請求被上訴人依兩造合約書第三條第
    一項規定，返還上訴人所支付之簽約金三十萬元云云，惟該簽約金係上訴人依契
    約之約定所支付，並非因被上訴人之洩漏營業秘密所支出，尚難認係因犯罪所受
    之損害，縱上訴人因被上訴人洩漏營業秘密而得請求返還，亦係基於契約之約定
    ，而非被上訴人負有賠償義務所生，是上訴人於刑事訴訟程序附帶提起民事訴訟
    ，請求上開三十萬元，自非合法。
六、綜上所述，本件上訴人主張因被上訴人洩漏營業秘密受有損害，為不足採，被上
    訴人抗辯尚屬可信。從而，上訴人主張依營業秘密法第十二條、十三條之規定，
    請求被上訴人給付一百萬元為無理由；其依兩造契約之約定，請求被上訴人返還
    簽約金三十萬元為不合法，均不應准許，自應予以駁回。原審為上訴人敗訴之判
    決，及駁回其假執行之聲請，理由雖與本院認定不同，惟結論一致，自應予以維
    持。上訴意旨指摘原判決不當，求予廢棄改判，為無理由，應予駁回。
據上論結，本件上訴為無理由，依民事訴訟法第四百四十九條第二項、第七十八條，
判決如主文。
中      華      民      國    九十二    年      六      月      三十    日
                                      臺灣高等法院高雄分院民事第一庭
~B1審判長法官  黃金石
~B2      法官  吳登輝
~B3      法官  魏式璧
右為正本係照原本作成。
不得上訴。
~B法院書記官  唐奇燕
中      華      民      國    九十二    年      六      月      三十    日


司法院資訊處製作；財團法人民間司法改革基金會備份。
